臺灣高等法院刑事判決
109年度上易字第1194號
上  訴  人  
即  被  告  陳國順



              （現於法務部○○○○○○○○○○○執行中）
上列上訴人因毒品危害防制條例案件，不服臺灣新北地方法院10
9年度審易字第335號，中華民國109年3月30日第一審判決（起訴
案號：臺灣新北地方檢察署109年度毒偵字第32號），提起上訴
，本院判決如下：
    主  文
原判決撤銷。
本件公訴不受理。
    理  由
一、公訴意旨略以：被告甲○○基於施用第二級毒品甲基安非他命
    之犯意，於民國108 年9 月13日某時許，在不詳地點，以不
    詳方式，施用第二級毒品甲基安非他命1 次。因其為列管之
    毒品調驗人口，遂於108 年9 月14日3 時許，至新北市政府
    警察局中和分局安平派出所，經警對其採尿送驗，結果呈安
    非他命、甲基安非他命陽性反應，因而查悉上情。因認被告
    甲○○涉犯毒品危害防制條例第10條第2項之施用第二級毒品
    罪嫌云云。 
二、按起訴之程式違背規定者，應諭知不受理判決，並得不經言
    詞辯論為之，刑事訴訟法第303條第1款、第307條分別訂有
    明文。而施用第一、二級毒品為犯罪行為，毒品危害防制條
    例第10條設有處罰規定。故施用第一、二級毒品者，本應科
    以刑罰。惟基於刑事政策，對合於一定條件之施用者，則依
    同條例第20條之規定，施以觀察、勒戒及強制戒治之保安處
    分。又109年1月15日修正公布、同年7月15日施行之毒品危
    害防制條例第20條第3項規定，犯第10條之罪於觀察、勒戒
    或強制戒治執行完畢釋放後，3年後使再犯者，不論其行為
    係在新法施行生效前或施行生效後所為（同條例第35條之1
    第1、2款參照），均應適用同條第1、2項（即應先觀察勒戒
    或強制戒治）之規定，其修法理由謂：施用毒品者具「病患
    性犯人」之特質，並參諸世界各國之醫療經驗及醫學界之共
    識，咸認施用毒品成癮者，其心癮甚難戒除，如觀察、勒戒
    或強制戒治執行完畢釋放後，3年後始再有施用第一級、第
    二級毒品之行為者，足見其有戒除毒之可能，宜再採以觀察
    、勒戒方式戒除其身癮及以強制戒治方式戒除其心癮之措施
    ，為能放寬觀察、勒戒或強制戒治制度之適用時機，以協助
    施用者戒除毒癮，爰修正第3項。同條例第23條第2項亦配合
    修正為「觀察、勒戒或強制戒治執行完畢釋放後，3年內再
    犯第10條之罪者，檢察官或少年法院（地方法院少年法庭）
    應依法追訴或裁定交付審理。」可知本次修法對於施用毒品
    者施以觀察勒戒、強制戒治，或依法追訴（或裁定交付審理
    ）之適用範圍，係確立初犯為具「病患性犯人」之特質應先
    經一完整之醫療處置，3年內再犯者應依法追訴（或裁定交
    付審理），3年後再犯則裁定觀察勒戒，殆無疑義。但對於3
    犯以上距最近1次觀察勒戒或強制戒治執行完畢釋放後，逾3
    年者，究應適用同條例第20條第3項或第23條第2項處理，本
    次修法未明確規定，惟基於罪刑法定之明確性原則、法律之
    文義解釋，參諸觀察勒戒等治療處置，乃結合醫師、觀護人
    、社工心理諮商等不同領域之專業人員參與之保安處分措施
    目的除在戒除施用毒品者身癮、心癮之措施外，並企圖重新
    塑造生活紀律，改變其病態行為，與刑罰之執行並不相同，
    無法以刑罰補充或替代上開醫療處置之特性。從而，3犯以
    上如距最近1次觀察、勒戒或強制戒治執行完畢釋放後，已
    逾3年者，其間縱經判刑、執行，究與觀察勒戒或強制戒治
    已經完整之治療療程不同，無法補充或替代上開之醫療處置
    ，均應再予觀察勒戒之機會，方為適法（最高法院109年度
    台上字第3240號判決意旨參考）。
三、經查：被告前因施用毒品案件，經臺灣新北地方法院裁定送
    觀察、勒戒後，認有繼續施用毒品傾向，復經臺灣新北地方
    法院以90年度毒聲字第1015號裁定令入戒治處所施以強制戒
    治，於90年9 月20日停止戒治處分釋放出所，所餘戒治期間
    付保護管束，迄91年3 月5 日保護管束期滿未經撤銷視為執
    行完畢，並經臺灣新北地方檢察署檢察官以91年度戒毒偵字
    第162 號為不起訴處分確定。復於上開強制戒治執行完畢後
    5 年內，因施用毒品案件，經臺灣新北地方法院以95年度簡
    字第2368號判決判處有期徒刑5 月確定，此有本院被告前案
    紀錄表在卷可稽。因此被告於108年9月13日再犯本案施用毒
    品犯行，顯與其最近1次因施用毒品而經強制戒治執行完畢
    釋放之90年9月20日相距已逾3年，依前述規定及說明，本案
    即屬再予觀察、勒戒或強制戒治之案件。雖檢察官前依修正
    前毒品危害防制條例規定提起公訴，起訴程序固未違背當時
    之規定，原審亦予以論罪科刑，然依新修正之毒品危害防制
    條例規定，本案已不得追訴，檢察官逕行起訴，其起訴程序
    即已違背規定。而檢察官就施用毒品案件，於偵查階段既可
    選擇為戒癮治療或聲請觀察勒戒之程序；又被告亦因施用毒
    品罪另案經同署以109年度毒偵字第1079號案件偵查中，亦
    即被告分別於法院及檢察署均有施用毒品案件。是基於我國
    目前訴訟進行係以當事人原則為主，選擇以何種方式訴追被
    告，係屬檢察官之權限，故自不宜逕就本案為觀察勒戒之裁
    定，而應諭知不受理判決，交由檢察官為適法之處理。原審
    予以論罪科刑，容有違誤，被告上訴意旨雖未指摘及此，惟
    原判決既有上開可議，即屬無可維持，應由本院將原判決撤
    銷，諭知被告公訴不受理之判決，並不經言詞辯論為之。
據上論結，應依刑事訴訟法第369條第1項前段、第364條、第303
條第1款、第307條，判決如主文。
中　　華　　民　　國　　109 　年　　9 　　月　　30　　日
                  刑事第八庭    審判長法　官  陳世宗
                                      法　官  吳勇毅
                                      法　官  呂寧莉
以上正本證明與原本無異。
不得上訴。
                                      書記官  賴資旻
中　　華　　民　　國　　109 　年　　9 　　月　　30　　日